【裁判字號】    90,上訴,1602
【裁判日期】    901029
【裁判案由】    偽造文書
【裁判全文】
臺灣高等法院高雄法院刑事判決    九十年度上訴字第一六二號
    上 訴 人即
    自  訴  人  甲○○
    被      告  乙○○
右上訴人因被告偽造文書案件，不服台灣屏東地方法院九十年度自更字第三號中華民
國九十年九月二十日第一審判決提起上訴，本院判決如左：
    主  文
上訴駁回。
    理  由
一、本件上訴人在原審提起自訴，自訴意旨略以：自訴人於八十二年間自訴林家福、
    林樹山等詐欺案，經不起訴處分確定後，始發現台北縣政府、台北縣警察局、新
    莊市戶政事務所等機關函文，可證林家福、吳金彩、郭廷宏等在前案之供述為虛
    偽，林家福所稱案發當時其在新莊作生意，與張秋香所證互相矛盾，吳金彩關於
    其在新莊市○○路三二０號開設萬商電子專賣店之證述，亦非屬實，又林樹山稱
    其當時在雲林縣虎尾鎮，證人陳皓郁、林金良、林展旭證稱林樹山案發當時係偕
    同陳皓郁、林展旭至林金良位於雲林縣虎尾鎮建國里建國六號住處查看風水等情
    ，先後供述不一，亦與事實不符。上述事實足證前述證言之虛偽，乃屬新事實新
    證據，惟被告從事偏袒，應起訴而不起訴，製作屏檢輝儉八九他一七五字第九四
    三三號函，認前開事實並非新事實新證據，亦無刑事訴訟法第二百六十條第二款
    所列情形，捨棄自訴人告發何克昌檢察官瀆職狀上所載理由，實官官相護，扼殺
    事實，而使其所製作之公文書內容失真，足證係出於明知足以生損害於屏東地檢
    署之公信及自訴人之權益，已構成刑法第二百十一條、第二百十三條偽造公文書
    罪之要件，爰依法提起自訴云云。
二、原審以刑法第二百十一條、第二百十三條，雖均有「足以生損害於公眾或他人」
    之明文，惟偽造文書罪，一方侵害社會法益，同時具有侵害個人法益（不以制作
    權為限)之故意，其受損害之個人，自可提起自訴；犯罪同時侵害國家社會及個
    人法益者，其被侵害之個人固即得提起自訴，司法院院字第一七０二號解釋及最
    高法院二六年上字第二三三七號判例固著有意旨可參。惟上述所謂「同時受侵害
    之個人法益」，依刑事訴訟法第三百十一條所定得提起自訴之人，係限於因犯罪
    而直接被害之人，必其人之法益由於犯罪行為直接所加害，若須待乎他人之另一
    行為而其人始受損害者，即非因犯罪直接所受之損害，不得提起自訴。至個人與
    國家或社會，因犯罪而同時被害者，該被害之個人，固亦得提起自訴，但所謂同
    時被害，自須個人之被害與國家或社會之被害由於同一之犯罪行為所致，若犯罪
    行為雖足加國家或社會以損害，而個人之受害與否，尚須視他人之行為而定者，
    即不能謂係同時被害，仍難認其有提起自訴之權（最高法院二六年渝上字第八九
    三號判例意旨足參）。本件自訴，不論其所訴事實是否構成犯罪，依其自訴意旨
    ，被害法益為國家公文書之正確性，縱其所指犯罪結果於私人權益不無影響，但
    其直接被害者仍為國家法益，而非私人權益，自訴人並非本件犯罪之直接被害人
    ，依法即不得提起自訴，乃依刑事訴訟法第三百三十四條、第三百四十三條、第
    三百零七條之規定，不經言詞辯論，而逕為不受理之判決。
三、上訴意旨略以：司法院院字第一七０二號解釋及最高法院二六年上字第二三三七
    號判例意旨謂：「偽造文書罪，一方侵害社會法益，同時具有侵害個人法益之故
    意，其受損害之個人，自可提起自訴；犯罪同時侵害國家社會及個人法益者，其
    被侵害之個人即得提起自訴」，刑法第二百十一條、第二百十三條所保護之法益
    非僅國家法益是法益，此觀之該條文「足生損害於公眾或他人者」等文字，自可
    明白。被告偽造之前開公函足生損害於屏東地方法院檢察署之公信及自訴人之權
    益，是國家社會法益與個人法益同受侵害，卷附之經濟部等機關之函件明明是在
    八十二年該詐欺案件不受理處分作出以後始發現之新事實新證據，被告猶以屏檢
    輝儉八九他一七五字第九四三三號函，認前開事實並非新事實新證據，係適用法
    則不當之違法，原判決未有審究被告最具重要事實之瀆職部分係其違法，求為撤
    銷原判決，更為適法之判決等語。
四、按犯罪之被害人得提起自訴，刑事訴訟法第三百十九條第一項固定有明文，惟所
    謂犯罪之被害人以因犯罪而直接被害之人為限，最高法院迭次著有判例可稽；犯
    罪事實一部提起自訴，他部雖不得自訴，亦以得提起自訴論，但不得提起自訴部
    分係較重之罪者，不在此限；不得提起自訴而提起者，應諭知不受理之判決，刑
    事訴訟法第三百十九條第二款、第三百三十四條亦分別定有明文，又自訴狀之提
    出，不以記載所犯法條為必要，即法院審理時不受自訴人所指法條之拘束，同法
    第三百二十條可資參照，查本件自訴人自訴意旨已指訴被告乙○○執行檢察官追
    訴犯罪職務卻捨棄自訴人在告發狀上舉發檢察官何克昌職罪之新証據，故意
    袒為何克昌檢察官涉犯職罪嫌脫罪等語，雖未載明係自訴被告犯刑法第一百二
    十五條第一項第三款之罪，但自訴之犯罪事實既經載明，應認自訴人除自訴被告
    犯偽造文書罪外，並涉犯刑法第一百二十五條第一項第三款之罪，是原審判決理
    由五所載「自訴人並未自訴被告乙○○檢察官涉犯瀆職罪而是指稱原為不起訴處
    分之何克昌檢察官涉瀆職罪」即有未當。然查刑法第一百二十四條之枉法裁判罪
    ，係侵害國家法益之罪，縱裁判結果於個人權益不無影響，但該罪既為維護司法
    權之正當行使而設，是其直接受害者究為國家，並非個人，個人即非因犯罪而同
    時被害者，自不得提起自訴（最高法院五十四年度臺上字第二四六號判例參照）
    相同的，刑法第一百二十五條第一項第三款之濫權追訴罪，該罪亦同為維護司法
    權之正當行使而立法，其犯罪之直接受害者乃國家，個人並非因犯罪而同時被害
    者。故刑法第一百二十四條、第一百二十五條第一項第三款均係侵害國家審判權
    之犯罪，個人不得主張係犯罪被害人而提起自訴，雖自訴意旨其中又指訴被告犯
    有偽造文書之罪，其法定刑與上述二條款相同，但此情節相較，則以上述二條款
    之罪為重，依刑事訴訟法第三百十一條第二項（舊）但書規定（現行法第三百十
    九條第二項但書），亦不得提起自訴。（最高法院五十四年度臺上字第一七八五
    號判例參照）。本件自訴人係自訴被告涉犯刑法第二百十三條之公務員登載不實
    事項於公文書罪嫌部分，依其所指固係侵害自訴人個人法益，然所稱被告等之犯
    罪行為，既認其同時觸犯刑法第一百二十五條第一項第三款之瀆職罪嫌，而該罪
    係為維護司法權之正當行使而設，所保護之法益為國家法益，自訴人並非犯罪之
    直接被害人，依法不得提起自訴；而刑法第二百十三條之公務員登載不實事項於
    公文書罪、第一百二十五條第一項第三款之瀆職罪之法定刑度固均為「一年以上
    七年以下有期徒刑」，惟依上揭判例意旨，刑法第一百二十五條第一項第三款之
    瀆職罪情節較刑法第二百十三條之公務員登載不實事項於公文書罪為重，自訴人
    不得提起自訴部分為較重之罪，揆諸前揭說明，自訴人對於本案犯罪事實全部不
    得自訴，其不得提起自訴而提起，依刑事訴訟法第三百三十四條規定，應為不受
    理判決，原審為不受理判決所據理由雖有不同，惟自訴人上訴意旨仍執前詞認本
    件應為有罪之實體判決，上訴為無理由，應予駁回，並不經言詞辯論為之。
據上論斷，應依刑事訴訟法第三百六十八條、第三百七十二條，判決如主文。
中    華    民    國      九十      年       十       月    二十九  日
                              臺灣高等法院高雄分院刑事第三庭
                                  審判長法官  謝宏宗
                                        法官  陳中和
                                        法官  莊崑山
右正本證明與原本無異。
如不服本判決，應於判決送達後十日內向本院提出上訴狀，其未述理由者並應於提
出上訴狀後十日內向本院補提理由書（應附繕本)。
                                      書記官  邱麗莉
中    華    民    國      九十      年       十       月     三十   日
                                                                    Ｄ


司法院資訊處製作；財團法人民間司法改革基金會備份。
